臺灣高等法院臺中分院刑事判決　　　　　　　　　　　　　 九十年度再字第三號
　　上訴人即自　甲○○
　　訴　　　人
　　上　訴　人　乙○○
　　即　被　告
　　選任辯護人　王正喜
右上訴人因詐欺案件，不服台灣台中地方法院八十六年度自字第一二０號中華民國八
十七年二月二十四日第一審判決，提起上訴，經本院判決確定（八十七年度上易字第
八二一號）後，依被告聲請裁定（八十九年度聲再字第二九五）開始再審，本院判決
如左：
    主      文
原判決關於自訴人甲○○自訴被告乙○○部分撤銷。
乙○○共同意圖為自己不法之所有，以詐術使人將本人之物交付，處有期徒刑柒月。
    事      實
一、乙○○於民國八十四年五、六月間，因向鄭玉梅簽賭六合樂，損失慘重，自八十
    四年七、八間，明知其已無支付能力，竟以簽發支票充作賭資之方式，繼續向鄭
    玉梅簽賭。鄭玉梅亦明知乙○○所簽發之支票無資力兌現，乙○○與鄭玉梅竟基
    於共同意圖為自己不法所有之犯意，於八十四年八月三十日，以乙○○為支付賭
    資簽發，面額新台幣（以下同）三百萬元之支票一紙，由鄭玉梅背書後佯以週轉
    為由，向甲○○調借現款三百萬元，甲○○不知有詐，於同日在台中市第三信用
    合作社林森路分社匯款三百萬元至台中市農會公館分會鄭玉梅之子徐崇斐第00
    00000號存款戶內。上開支票屆期無法支付，乙○○因另積欠甲○○五百萬
    元債務，乃再簽發付款人台中市第五信用合作社台中路分社（下稱五信中路分社
    ）、票號0000000號、面額八百萬元、發票日僅載為十五日之支票一張，
    經鄭玉梅背書後交付甲○○，以為搪塞。迄未清償，屢經催討均未能支付，甲○
    ○始悉受騙。
二、案經被害人甲○○提出自訴。
    理      由
一、訊之上訴人即被告乙○○（下稱被告）矢口否認有上開詐欺犯行，辯稱：支票係
    向鄭玉梅簽賭而開給鄭玉梅的，係鄭玉梅拿去向上訴人即自訴人甲○○調借現款
    ，伊未向甲○○詐欺云云；被告之辯護人為被告辯護稱：自訴人已自承借款人為
    鄭玉梅非被告，顯見被告並未對自訴人施詐。八十四年八月三十日自訴人匯入鄭
    玉梅之子徐崇斐帳戶內之三百萬元，非被告所借，亦非被告借後指使自訴人將三
    百萬元匯入徐崇斐帳戶。鄭玉梅所供：係乙○○說錢匯到伊兒子徐崇斐帳戶內，
    領出來再交給乙○○之供詞，自有不實。且自訴人於八十四年三月十五日自行匯
    款至被告五信帳戶，何有於八十四年八月三十日借款後會指使匯入徐崇斐帳戶內
    。鄭玉梅上開供述，不符事理。自訴人於原審法院八十六年自字第一二０號案卷
    內之借貸往來明細表，記載借款人為鄭玉梅、乙○○，但卻未列支票到期日。於
    八十七年上易字第八二一號詐欺案八十七年十月八日審理時所稱係鄭玉梅拿乙○
    ○票向自訴人借款，均有不同。故自訴人所指八十四年八月三十日係被告拿自己
    所簽八十四年八月三十日到期之支票借款之事，實乏證據證明。又自訴人於八十
    四年三月十五日電匯五百萬元至被告五信帳戶內，係自訴人手上有二張被告簽發
    面額共五百萬元之支票，到期日均為八十四年三月十五日，自訴人匯入五百萬元
    以供上開二紙支票兌現，並非被告行詐。被告所簽交未具年月只寫十五日之八百
    萬元支票，係經協議始簽交，被告未曾施用詐術，自訴人亦未陷於錯誤。被告為
    償六合樂賭債，曾簽支票給鄭玉梅，鄭玉梅又持向自訴人調借現款而未兌現者共
    有三張，累計八百萬元。後被告一時週轉困難，乃用簽新票換回舊票之方式延展
    票款，延展多次後，自訴人乃持有被告所簽發八十四年十月十五日期之三張支票
    ，共八百萬元，該三張支票屆期無法兌現。自訴人、鄭玉梅、被告三人乃於退票
    後，在被告家門前協商解決。被告有意過戶二棟東光路之別墅給自訴人，自訴人
    以房屋存有抵押，不肯收受。折衝結果，自訴人同意由被告簽交一張不具年月之
    支票給自訴人，自訴人則要求被告自己賣房屋折現。如八十五年二月十五以前無
    法賣出，自訴人可自填到期日期為八十五年二月十五日；如八十五年二月十五日
    以前被告自行售出，則隨時可用現金換回上開支票，遂交付不具年月只寫日之支
    票給自訴人。被告因無法出售上開房屋，自訴人亦表示要錢不要房子，致未解決
    。自訴人於八十六年二月四日及八十七年二月十日在原審法院審理時承認被告欲
    以公寓房屋抵債，但房屋不好，而且有借貸，沒有價值，所以拒絕。但二棟別墅
    價值約一千六百萬元，只抵押五百五十萬元，被告欲以之抵付八百萬元之票款，
    即可證明被告無詐欺之犯意云云。
二、經查：
（一）被告自承係因向鄭玉梅簽賭六合樂，簽發支票予鄭玉梅支付賭債，鄭玉梅再持
      伊簽發之支票向自訴人借款調現（見八十六年度自字第一二０號卷第一一四、
      二二七頁），並供稱：「（支票）八十四年九月開始退補」「八十四年十月一
      日開始退票」「八十四年九月、十月開始與甲○○談支票退票之事）」（見原
      審卷第一六一頁）「（簽六合彩如不中賭金何時付？）星期五或星期六，我開
      一個月之支票。剛開始是我用現金或即期支票付，到八十四年五、六月起我輸
      很慘，才開始開一個月之支票給她。」「（如何養賭債？）就是如果沒有中獎
      下一次簽賭之時候就加倍的簽賭，如果沒有中獎時，亦是加倍的簽賭。」（見
      原審卷第一七三、一七四頁）「我付給鄭玉梅的是賭金，我開票之時間是到期
      日之前二個月，八十四年一月時開二張支票，三百萬元是五、六月間開的，中
      間沒有換三百萬元之支票。」「我是六月間開給鄭玉梅的」（見原審卷第二一
      九頁）證人即共同被告鄭玉梅亦證稱：「（乙○○簽發，鄭玉梅背書之支票）
      有些是付賭資，有些不是的」（見原審卷第七三頁反面）「不記得了（那一筆
 款是賭債或借款）」（見原審卷第八六頁）參以自訴人所提出之匯款申請書、
      交易明細表（見原審卷第三至八頁、第一二六頁），除八十四年三月十五日之
      五百萬元係匯至乙○○帳戶外，均匯至鄭玉梅、及鄭玉梅之子徐崇斐帳戶內。
      如上開款項係乙○○所借，當直接匯至乙○○帳戶內。若因乙○○與自訴人不
      熟，但八十四年三月十五日既已匯五百萬元至乙○○帳戶內，則其後之借款當
      直接匯至乙○○戶頭內。上開三百萬元，自訴人仍匯至徐崇斐戶內，自非乙○
      ○所借款項，又被告五信中路分社第0000000號支票存款戶自八十四年
      九月二十五日即開始退票，亦有台中市第五信用合作社退票明細查詢單可憑（
      見原審卷第一九三頁）。依上開被告之供述、證人之證詞、匯款及支票退票之
      情形，足認被告因向鄭玉梅簽賭六合樂，於八十四年五、六月間即損失慘重，
      無力支付賭債。因於八十四年五、六月間簽發二至三個月期之三百萬支票交付
      鄭玉梅以支付賭債，並由鄭玉梅持該支票向自訴人調借現款以清償賭債。
（二）證人即共同被告鄭玉梅亦供稱：「乙○○欠錢要借錢，她開支票托我去調現，
      最初甲○○不認識乙○○，她匯入我兒子帳戶內，領出來再交給乙○○。」「
      利息一百萬元二萬四千元利息，每月計息，利息先扣。」（見原審卷第五十頁
      ）「（乙○○簽發，鄭玉梅背書之支票）有些是付賭資，有些不是的」（見原
      審卷第七三頁反面）「不記得了（那一筆款是賭債或借款）」（見原審卷第八
      六頁）原審之自訴人巫得圍亦稱：「（三百萬元）八十四年八月三十日借的，
      用電匯方式給她，由三信電匯到徐崇斐之帳戶。」（見原審卷第二一九頁）自
      訴人甲○○於八十四年八月三十日自台中市第三信用合作社林森分社電匯三百
      萬元至台中市農會公館分會徐崇斐帳戶內，亦有匯款申請書影本付卷可憑（見
      原審卷第四頁）。另被告為使其所簽發付款人五信中路分社、票號00000
      00、0000000號、八十四年三月十五日期、面額共五百萬元由自訴人
      持有之二紙支票不被退票，因向自訴人借款五百萬元匯入被告上開五信中路分
      社支票存款戶內，業據被告供述明確，核與自訴人指訴相符，並有匯款申請書
      、支票存款往來抄簿可稽（見原審卷第七頁、本院八十七年度上易字第八二一
      號卷第八八頁）被告為支付上開五百萬元之借款及三百萬元之債務，另簽發五
 信中路分社為付款人、0000000號、面額八百萬元，未寫年月，日記載
      為十五之支票交付自訴人收執，亦為被告所自承，並有該支票附卷可憑。依上
      開證據，足認被告於八十四年五、六月間，已因簽賭六合樂損失極大，無力支
      付賭債，因簽發二至三個月期之支票交付鄭玉梅向自訴人帖調借現款，以支付
      賭債。被告既已無力支付，仍簽發支票交鄭玉梅向自訴人調現以支付賭債，其
      顯有不法所有之意圖；鄭玉梅亦明知被告無資力支付賭債，仍於被告簽發之支
      票背書後持向自訴人調借現款三百萬元，其二人顯有不法所有之共同詐欺意圖
      。自訴人於鄭玉梅持被告之支票背書後向其調現時，於八十四年八月三十日匯
      款三百萬元至徐崇斐帳戶內予鄭玉梅。足認自訴人係因被告與鄭玉梅施用詐術
      ，致其陷於錯誤，電匯款項至徐崇斐帳戶內予鄭玉梅。
（三）證人廖謀恭雖證稱：被告欲以二棟房屋抵債，但自訴人不接受。並願於被告之
      夫為負責人之主顧建設公司文心國宅貸款下來付錢及出售被告父親土地還債等
      語。但被告迄今尚未還款，上開還錢之方案，係事後自訴人催討不得已提出之
      方法，不得因此認被告無不法所有之意圖。證人林素霞證稱：鄭玉梅曾介紹其
      向自訴人借款五百萬元；被告有向自訴人借款，認識被告時被告已跟自訴人很
      熟，均直接接觸；鄭玉梅有讓人簽賭六合樂；被告簽賭很大，自訴人常至鄭玉
      梅店等語。王玉香證稱；曾向鄭玉梅借錢，鄭玉梅說錢是自訴人的等語（見本
      院前審卷第九六、九七頁），不能據為被告有利之證據。另被告雖有支付利息
      ，及其於自訴人出借期間尚有台中市○○區○○段第一五八、一五九、一六０
      、二一六、三五五、三七六號七筆土地，並非無資力之人。但被告於八十六年
      八月五日原審審理時，明確供稱：「現在沒有錢了」「我現在沒有錢」（見原
      審卷一四四頁）表示無法償還款項。若其真有資力償還欠款，卻仍表示其已無
      資力，無法還錢，更足顯示其有意隱匿財產，故不清償欠款，而有不法所有之
      詐欺意圖。至本院八十七年度重訴字第五十五號民事判決認被告並未向自訴人
      借款，因駁回自訴人之訴，該判決之見解，不得拘束本院，附此敘明。另本院
      係以被告於無力支付賭債後仍簽發支票供調現以付賭債，因認被告有不法所有
      之詐欺犯行。是被告於有力支付票款時前所簽發之支票，均有支付，乃事理之
      當然，自不能因此認為被告於無力支付票款後，仍簽發支票調現，無不法所有
      之詐欺意圖。被告及其辯護人其他所為辯解或辯護，或與事實不符，或為個人
      意見之詞，均不足採據。被告罪證明確，犯行均堪認定。
三、被告所為，核犯刑法第三百三十九條第一項詐欺罪。其與鄭玉梅二人間有犯意聯
    絡行為分擔，均為共同正犯。被告另向自訴人調借之五百萬元，係用以供自訴人
    持有之支票領款兌現，並不構成犯罪，原審認亦成立詐欺罪，認事尚有未洽。被
    告上訴意旨否認犯罪，上訴人上訴意旨以原審判決量刑過輕，未指摘原審判決有
    其他瑕疵，雖均無理由，但原審判決既有上開瑕疵，自應由本院將撤銷自為判決
    。爰審酌被告之素行、犯罪之動機、目的、手段、所生危害，以及犯後態度等一
    切情狀，量處有期徒刑七月。
四、
（一）自訴意旨另略以：被告自八十三年六月起，與鄭玉梅向自訴人稱生意週轉需求
      資金，使自訴人陷於錯誤，先後以電匯、轉帳、交付現金方式借予被告五百萬
      元，被告則簽發台中市第五信用合作社台中路分主第0000000號、面額
      八百萬元（含上開三百萬元）支票，約定於八十五年二月十五日提示。但屆期
      經提示，因支票發票日記載未完全而退票，因認被告涉犯此部分詐欺罪嫌云云
      。
（二）經查：１、自訴人曾於八十四年三月十五日匯款五百萬元至被告台中市第五信
      用合作社台中路分社支票存款戶內。於同日自訴人提示被告簽發之00000
      00、0000000號面額共五百萬元之支票。此為自訴人甲○○及巫得圍
      所自承，並有匯款申請單、支票存款往來抄簿可憑（見原審卷第七頁、本院八
      十七年度上易字第八二一號卷第八八頁）巫得圍並指稱：「乙○○借款支票二
      張二百萬元及三百萬元到期日八十四年三月十五日事前沒有告訴我們錢不夠，
      我們提示後，因錢不夠，他們要求取回支票，因已無法取回，我們再匯錢存進
      去，將票能夠兌現。」（見原審卷第一二四頁）是上開自訴人於八十四年三月
      十五日匯款五百萬元至被告台中市第五信用合作社帳戶內，並非被告意圖為自
      己不法之所有施詐所致。２、另依自訴人所提出之借貸往來明細表所示（見原
      審卷第一三五頁），被告於八十三年十二月十六日開立付款人五信、票號00
      00000號面額二百萬元之支票借款一百九十五萬四百元；於八十四年一月
      二十日簽發同付款人、票號0000000號、面額三百萬元之支票調借現款
      二百九十三萬二千八百元。上開借貸之日期為八十三年十二月十六日、八十四
      年一月二十日。再依上開借貸往來明細表之記載，被告曾於八十四年五月二十
      七日向自訴人借貸一百九十六萬，簽發五信為付款人、票號第0000000
      號、面額二百萬元之支票一紙，於八十四年六月二十日兌領。若被告於八十三
      年十二月、八十四年一月之借款，有不法所有之詐欺之意圖，則當無於八十四
      年六月二十日讓自訴人領得後借之二百萬元。且被告之支票係於八十四年九月
      二十五日始遭退票，已如上述。依上開證據資料顯示，尚難認自訴人所指被告
      於八十三年十二月十六日、八十四年一月二十日向其調款二百萬元、三百萬元
      之事實，有施用詐術及不法所有意圖。
（三）被告上開向自訴人調借五百萬元之事實，依自訴人所提出之證據，不足以證明
      被告施用詐術及有不法所有之意圖；本院亦查無證據足以證明。被告此部分犯
      罪不能證明，原應依法為無罪之諭知，因自訴人認被告此部分犯行與上開有罪
      之連續犯裁判上一罪之關係，因不另為無罪之諭知。
據上論斷，依刑事訴訟法第四百三十六條、第三百六十九條第一項前段、第三百六十
四條、第二百九十九條第一項前段、第三百四十三條、刑法第二十八條、第三百三十
九條第一項前段，罰金罰鍰提高標準條例第一條前段，判決如主文。
中      華      民      國      九十一  年      六      月      五      日
                                臺灣高等法院臺中分院刑事第九庭
                                      審判長法  官  陳  筱  珮
                                            法　官　康　應　龍
                                            法　官　趙　春　碧
右正本證明與原本無異。
不得上訴。
                                            書記官　陳　文　琴
中      華      民      國      九十一  年      六      月      六      日
附錄論罪科刑法條
刑法第三百三十九條
意圖為自己或第三人不法之所有，以詐術使人將本人或第三人之物交付者，處五年以
下有期徒刑、拘役或科或併科一千元以下罰金。
以前項方法得財產上不法之利益或使第三人得之者，亦同。
前二項之未遂犯罰之。
                                                                        Ａ
